---
title: "Parcial2_CodigoR"
format: 
  html:
    theme: default
---

A continuacion, importaremos las librerias necesarias para este analisis

```{r}

library(ggplot2)
library(fpp3)
library(tseries)
library('forecast')
library(readxl)

Covid_19_Georgia <- read_xlsx("C:\\Users\\danie\\OneDrive\\Escritorio\\University Shit\\Septimo Semestre\\Met. Matematicos Para Finanzas\\Parcial 2\\Covid-19 Georgia.xlsx")

Covid_19_Georgia$`symptom date` <- as.Date(Covid_19_Georgia$`symptom date`)

deaths.ts <- ts(Covid_19_Georgia$deaths, start=c(2020,02,01), frequency =44 )

```
# Descripcion de la base de datos

La anterior base de datos se refiere a los datos sobre COVID-19 para el estado de Georgia durante el año 2020 y 2023.  Los datos fueron obtenidos de la pagina de Salud Publica del Departamento de Georgia

Los datos fueron sacados de la siguiente pagina web: https://dph.georgia.gov/covid-19-status-report

En esta base de datos se encuentran distintos tipos de variables, entre ellos se tiene en cuenta la variable de sexo, comorbilidades, casos por condado, entre otros. En este caso, se tendra en cuenta la cantidad de muertes totales en el condado de Georgia medidas por dia, desde febrero del año 2020 hasta octubre del 2023. 

# Preguntas que se estan abordando 

¿Como determinar el desarrollo que ha tenido el Covid-19 en el estado de Georgia a lo largo de los años 2020 y 2023?

¿Que clase de comportamiento se puede observar en el estado de Georgia para las personas que mueren por Covid-19 durante los años 2020 y 2023?

¿Que patrones pueden observar en las personas que mueren por Covid-19 en el estado de Georgia ?

¿Que factores pueden afectar la cantidad de muertes en el estadode Georgia a traves del tiempo?


# Una grafica de los datos como serie de tiempo

Primeramente se hara una grafica de todos los años juntos para observar un comportamiento global 

```{r}

ggplot(Covid_19_Georgia, aes(x = `symptom date` , y = deaths)) +
  geom_line() +
  ggtitle("Covid-19 Georgia (2020-2023)") +
  labs(x = "Año", y = "Muertes") +
  scale_x_date(date_breaks = "1 year", date_labels = "%Y") +
  theme_minimal()

```

Como se puede ver en la grafica de series de tiempo general, a inicios del año 2021, a finales del año 2021 y a inicios del 2022. Se evidencion la mayor cantidad de muertes en el condado de Georgia por Covid-19. 
Fueron precisamente en esas fechas en las que los casos de Covid tambien incrementaron

Despues de esto se graficaran los años cada uno por separado con el objetivo de poder observar con detenimiento diferencias en sus comportamientos 


```{r}

##Dividimos los datos por año
datos_por_anio <- split(Covid_19_Georgia, format(Covid_19_Georgia$`symptom date`, "%Y"))


datos_2020 <- datos_por_anio$"2020"
datos_2021 <- datos_por_anio$"2021"
datos_2022 <- datos_por_anio$"2022"
datos_2023 <- datos_por_anio$"2023"


#Grafica para el año 2020
gg0<- ggplot(datos_2020, aes(x = `symptom date` , y = deaths)) +
  geom_line() +
  labs(x = "Mes", y = "Muertes") +
  ggtitle("Covid-19 Georgia 2020") +
  scale_x_date(date_breaks = "1 month", date_labels = "%B") +
  theme_minimal()

gg0 + theme(axis.text.x = element_text(size = 10, angle = 45))

#Grafica para el año 2021
gg1<- ggplot(datos_2021, aes(x = `symptom date` , y = deaths)) +
  geom_line() +
  labs(x = "Mes", y = "Muertes") +
  ggtitle("Covid-19 Georgia 2021") +
  scale_x_date(date_breaks = "1 month", date_labels = "%B") +
  theme_minimal()

gg1 + theme(axis.text.x = element_text(size = 10, angle = 45))

#Grafica para el año 2022
gg2<- ggplot(datos_2022, aes(x = `symptom date` , y = deaths)) +
  geom_line() +
  labs(x = "Mes", y = "Muertes") +
  ggtitle("Covid-19 Georgia 2022") +
  scale_x_date(date_breaks = "1 month", date_labels = "%B") +
  theme_minimal()

gg2 + theme(axis.text.x = element_text(size = 10, angle = 45))

#Grafica para el año 2023
gg3<- ggplot(datos_2023, aes(x = `symptom date` , y = deaths)) +
  geom_line() +
  labs(x = "Mes", y = "Muertes") +
  ggtitle("Covid-19 Georgia 2023") +
  scale_x_date(date_breaks = "1 month", date_labels = "%B") +
  theme_minimal()

gg3 + theme(axis.text.x = element_text(size = 10, angle = 45))


```

Con los datos separados por años, podemos evidenciar especificamente en que meses se produjo la mayor cantidad de muertes por Covid. 
Para el 2020, esto se puede ver principalmente en el mes de agosto. Para el 2021 fue principalmnete en enero y septiembre donde se produjeron la mayor cantidad de muertes. En el 2022, este pico se alcanzo entre enero y febrero. Ya para el 2023 la cantidad de muertes a decrementado considerablemente, siendo en enero y febrero sus mayores valores

# Prueba Dick-Fuller de estacionariedad 

```{r}

adf.test(deaths.ts, alternative = "stationary", k = 0)

```

El p-valor nos da 0.01 y con un valor de confianza de 95%, podemos decir que la anterior serie es estacionaria. Ya que se rechaza la hipotesis nuela 


# Una estimacion de ACF y PACF

```{r}

acf(deaths.ts)

pacf(deaths.ts)

```


# Un modelo arma 

```{r}

modeloDeaths <- auto.arima(deaths.ts, seasonal = FALSE)
modeloDeaths

residuales <- residuals(modeloDeaths)
plot(residuales)

ARMA<-arima.sim(list(order=c(1,1,3),ma=c(0.03,0.05,0.03), ar = 0.01),n=300)
plot(ARMA,main=(expression(ARMA(1,3))))



```

Luego de realizar el modelo ARMA y obtener sus residuales podemos observar que estos oscilan alredor del 0 casi de manera aleatoria. Por tanto, no existe un patron claro en estos residuales que afecten el comportamiento de los datos. 

A su vez, el modelo ARMA presentado puede evidenciar un patron de comportamiento parecido al de los datos presentados. Siendo que al principio toma valores positivos y con el tiempo empieza a tomar valores negativos. 

En los datos originales, se observa que la cantidad de muertes por dia lleva una tendencia decreciente, aunque con algunos picos. De la misma manera que en este modelo ARMA

